【裁判字號】    99,選訴,6
【裁判日期】    990830
【裁判案由】    違反公職人員選舉罷免法
【裁判全文】
臺灣基隆地方法院刑事判決               99年度選訴字第6號
公  訴  人  臺灣基隆地方法院檢察署檢察官
被      告  乙○○
選任辯護人  柯士斌律師
            黃雅羚律師
            黃丁風律師
上列被告因違反違反公職人員選舉罷免法案件，經檢察官提起公
訴（99年度選偵字第11號），本院判決如下：
    主  文
乙○○無罪。
    理  由
一、公訴意旨略以：被告乙○○與丙○○同為基隆市第17屆第6
    選區市議員選舉之候選人，乙○○為求能順利當選，明知丙○○位於基隆市○○區○○街87號5樓住處，於民國94年1月
    20日為警持臺灣基隆地方法院核發搜索票搜索，並未發現嫌
    疑人及查扣贓證物，且經聯合報於民國94年1月21日報導披
    露該次搜索未發現丙○○不法，竟意圖使丙○○不當選，未
    經查證丙○○與受搜索對象陳文華、吳家禕犯罪之關連性，
    即於98年12月間，製作標題為「踢爆假象，還原真相」，內
    容擷取前揭聯合報報導內容為「查緝槍毒、搜到議員家...
    」等語，並將內文中「其中一處地點是議員丙○○的住處，
    6名員警出示搜索票」等語字體放大、以紅框標示，而故意
    將上開報導標題之「局長致歉」及內文提及在丙○○住處並
    未搜索到嫌犯陳文華、吳家禕（報導誤載為吳家緯）、槍毒
    等文章重點刪除，並於文宣上印有子彈5顆之圖樣，復記載
    「12月5日這一票，您務必好好思量」等語之不實競選文宣
    （下稱選舉文宣），再於98年12月3、4日，利用不知情之助
    選義工，在基隆市○○區街道發放上開選舉文宣、遞送上開
    選舉文宣至該選區住戶信箱內而散布之，造成選民產生丙○○為黑道之印象，俾利乙○○得順利當選（已於98年12月5
    日當選），足以生損害於丙○○及該次選舉過程之純淨性。
    因認被告涉犯公職人員選舉罷免法第104條之意圖使人不當
    選罪嫌等語。
二、按犯罪事實應依證據認定之，無證據不得認定犯罪事實；不
    能證明被告犯罪者，應諭知無罪之判決，刑事訴訟法第154
    條第2項、第301條第1項分別定有明文。而所謂認定犯罪事
    實之證據，係指足以認定被告確有犯罪行為之積極證據而言
    ，該項證據自須適合於被告犯罪事實認定，始得採為斷罪資
    料；又苟未能發現相當證據，或證據不足以證明，自不能以
    推測或擬制之方法，以為裁判基礎；且在訴訟上用以證明事
    實之證據，須於通常一般之人均不致於有所懷疑，而得確信
    其為真實之程度者，始得據以為有罪之認定，倘其證明尚未
    達到此一程度，而有合理之懷疑性存在，致使無從為有罪之
    確信時，即應為無罪之判決（最高法院29年上字第3105、40
    年台上字第86號、76年台上字第4986號判例意旨參照）。
三、本件公訴人認被告涉犯公職人員選舉罷免法第104條罪嫌，
    係以被告乙○○之供述，證人丙○○、黃雲珍、鄭天全、江
    泰鋒、吳家豪、陳建興、陳順全、黃志賢、吳家禕之證述，
    臺灣省基隆市議會第17屆議員選舉（第六、八選區）選舉公
    報導、本院94年度聲搜字第109號搜索票、基隆市警察局搜
    索筆錄、基隆市警察局94年1月25日函、基隆市議會第17屆
    議員選舉當選人名單為其論據。訊據被告固坦承98年12月間
    ，其女丁○○及工作人員甲○○2人將94年1月21日聯合報關
    於丙○○住處遭搜索之舊報導加以潤飾，製成選舉文宣發放
    與選區之一般民眾等事實，惟堅詞否認有何妨害選舉之犯行
    ，辯稱：選舉文宣被告並未詳加核對內容，且主觀上因認係
    取材自報紙報導，應有所本；況且丙○○多年前遭警搜索之
    事，在暖暖區早為人盡皆知，而其並未涉案亦為地方人士而
    知悉，該選舉文宣將報紙舊報導加註還原真相踼爆假象等字
    ，並放大報導內槍毒之文字，強調警方有去其住處搜索之事
    實，並未更改原報導內容，僅礙於篇幅原因而未全文刊載，
    與公職人員選舉罷免法第104條之構成要件顯不該當等語。
四、按言論自由為人民之基本權利，憲法第11條有明文保障，國
    家應給予最大限度之維護，俾其實現自我、溝通意見、追求
    真理及監督各種政治或社會活動之功能得以發揮。惟為兼顧
    對個人名譽、隱私及公共利益之保護，法律尚非不得對言論
    自由依其傳播方式為合理之限制。不論刑法上之誹謗罪或公
    職人員選舉罷免法第104條之規定，均屬對於言論自由依傳
    播方式所加之限制，亦即二者之構成要件均須在憲法保障言
    論自由權及憲法第23條之規範下，始能成立。刑法第310條
    第3項前段以對於所誹謗之事，能證明其為真實者不罰，係
    針對言論內容與事實相符者之保障，並藉以限定刑罰權之範
    圍，非謂指摘或傳述誹謗事項之行為人，必須自行證明其言
    論內容確實真實，始能免於刑責。惟行為人雖不能證明言論
    內容為真實，但依其所提證據資料，認為行為人有相當理由
    確信其為真實者，即不能以誹謗罪之刑責相繩，亦不得以此
    項規定而免除檢察官或自訴人於訴訟程序中，依法應負行為
    人故意毀損他人名譽之舉證責任，或法院發現其為真實之義
    務（司法院釋字第509號解釋意旨參照）。同理，公職人員
    選舉罷免法第104條之所謂散布謠言或傳播不實之事，亦應
    為相同之解釋，即除應以散布、傳播虛構具體事實為構成要
    件外，尤須具有故意之一般要件。因此，若行為人對於所傳
    播之言論內容所提出其出處並非無據或出於虛捏，縱疏於自
    行查證事實真相，欲成立上開罪責，檢察官或自訴人仍須負
    行為人故意虛構具體事實之舉證責任，法院亦不能免除發現
    真實之義務（94年度台上字第975、2502號判決，均採相同
    之見解）。又陳述事實與發表意見不同，事實始有證明真實
    與否之問題，意見則為主觀之價值判斷，無所謂真實與否，
    在民主多元社會各種價值判斷皆應容許，不應有何者正確或
    何者錯誤而運用公權力加以鼓勵或禁制之現象，僅能經由言
    論之自由市場機制，使真理愈辯愈明而達去蕪存菁之效果。
    對於可受公評之事項，縱然以不留餘地或尖酸刻薄之語言文
    字予以批評，亦應認為仍受憲法之保障。蓋維護言論自由即
    所以促進政治民主及社會之健全發展，與個人名譽可能遭受
    之損失兩相衡量，顯然有較高之價值。惟事實陳述與意見發
    表在概念上本屬流動，有時難期其涇渭分明，若意見係以某
    項事實為基礎或發言過程中夾論夾敘，將事實敘述與評論混
    為一談時，始應考慮事實之真偽問題（司法院釋字第509號
    解釋吳庚大法官協同意見書參照）。是被告是否該當公職人
    員選舉罷免法之罪，自應審認：(一)被告究竟是散布、傳播虛
    構具體事實，或係以某項事實為基礎發表意見。(二)被告對於
    所傳播之言論內容，如已提出其出處並非無據或出於虛捏，
    縱疏於自行查證事實真相，有無積極證據足證上訴人確有虛
    構具體事實之故意（96年度台上字第3384號判決參照）。
五、經查：
  (一)本案系爭之選舉文宣內文，係取自94年1月21日聯合報之報
    導內文，該報導標題為「查緝槍毒，搜到議員家，局長致歉
    」，小標題為「丙○○住處，未發現不法，鄭返家後大怒，
    不排除告警方」，內文則為「【記者游明煌、蔡政欣／基隆
    報導】基隆市警察局刑警隊昨天持搜索票到暖暖街8處地點
    查緝槍毒，其中一處地點是市議員丙○○家住處，警方在此
    未發現不法的人、物，丙○○返家發現被搜大怒，不排除提
    告訴。局長刁建生已打電話致歉，指並非針對議員搜索。刑
    警隊二組昨天下午5時，動員20餘名警力，持基隆地方法院
    核發的搜索票，兵分多路到暖暖區○○街一帶鎖定嫌犯陳文
    華（41歲）、吳家緯（33歲）查緝槍毒。警方在暖暖街16巷
    1處民宅逮獲陳文華，搜出一把制式貝瑞塔手槍、安非他命
    殘渣及吸食器，但沒有發現吳家緯蹤跡，其他地點都撲空。
    其中1處地點是議員丙○○的住處，6名員警出示搜索票，表
    明要查吳家緯，當時丙○○外出，只有22歲的女兒在家。她
    告知吳不住在此處，也不認識此人。警方進入搜索40分鐘後
    離去，並沒有發現吳家緯與可疑物品，丙○○接獲通知趕回
    家，發現家中抽屜全被搜過，相當生氣，表示警察如同侵入
    他家行竊，像打家劫舍，胡亂搜索。議員說，他不知道警方
    要找的吳家緯是誰，家中也沒有此人出入，他認為員警竟然
    會懷疑他的家中藏有槍、毒，根本是天大的笑話，他無法接
    受。議員表示，將要求警政署給他一個交待，否則不排除提
    告訴。他指出，局長刁建生已在電話中跟他道歉，但他不能
    接受。刑警隊長李維浩表示，警方據報吳家緯在暖暖街多個
    地點出入，才聲請搜索票前往搜索，事前不知道其中1處地
    址是議員的住處，並非針對議員的住處搜查，而是前往可疑
    的地點。局長刁建生說，經他了解，刑警隊是獲報前往，他
    已打電話給議員說明清楚，會要求二組提出報告，了解線報
    的來龍去脈。」等，經被告乙○○之女丁○○及工作人員甲○○2人以上開報導內容為主，增加標題為「踢爆假象，還
    原真相」，內容擷取上開報導之標題「查緝槍毒，搜到議員
    家」，未列「局長道歉」及「丙○○住處，未發現不法，鄭
    返家後大怒，不排除告警方」之小標題，內文則擷取「【記
    者游明煌、蔡政欣／基隆報導】基隆市警察局刑警隊昨天持
    搜索票到暖暖街8處地點查緝槍毒，其中一處地點是市議員
    丙○○家住處，警方...（33歲）查緝槍毒。警方在暖暖街
    16巷1處民宅逮獲...（41歲），搜出一把制式貝瑞塔手槍、
    安非他命殘渣及吸食器，但沒有發現...蹤跡，其他...撲空
    。...處地點是議員丙○○的住...出示搜索票，表明要...
    丙○○外出，只有...。她告知吳不住在此...人。...分鐘
    後離去，並...發現...與可疑物品...接獲通知趕回家，發
    現...全被搜過，相...同侵入他家...議員說...是誰...他
    認為...藏有槍、毒...法接受。...」等語，並將內文中「
    其中一處地點是議員丙○○的住處，6名員警出示搜索票」
    等語字體放大、以紅框標示，未將上開報導內文提及在丙○○住處並未搜索到嫌犯陳文華、吳家禕（報導誤載為吳家緯
    ）、槍毒等文章重點刪除，並於文宣上印有子彈5顆之圖樣
    ，復記載「12月5日這一票，您務必好好思量」等之選舉文
    宣等情，固為被告所不爭執，且有94年1月21日聯合報之報
    導及選舉文宣在卷可佐，則被告並非毫無憑據地虛構「查緝
    槍毒搜到議員家」之事實，堪認屬實。
  (二)依證人丁○○即被告之女到院證稱：「本案選舉文宣是我製
    作的。聯合報關於丙○○的報導是我請甲○○從舊報紙堆中
    找出來，我和她2人拿著整張報紙討論要如何將丙○○的住
    處遭到搜索的重點呈現在有限的版面上、版面上要放置哪些
    文字等，要把字弄大，把重點突顯出來。當初是以掃瞄的方
    式將報紙的文字掃瞄入電腦，再加入美編，有加註『踢爆假
    象，還原真相』，因為字體要夠大，且不更改報導原文的前
    提下，無法將報導全文放入版面內。其他馬賽克、使用的放
    大鏡圖檔、五顆子彈圖檔是我在網路上搜尋到的，電子檔初
    稿完成後，我有交給廣告企劃公司去加註乙○○的簽名檔，
    也有由廣告企劃公司潤飾調整放大鏡角度，接著就付印。文
    宣的紙本送來時，乙○○剛好進來，我有拿給他看，他說是
    否有按照報紙上說的，我回答說對。後來文宣紙本就請義工
    按照規畫的路線來發放。」等語、證人甲○○到院證稱：「
    本案選舉文宣我和丁○○有一起研究怎麼製作，我負責在服
    務處的儲藏室內一堆舊報紙內找丙○○遭查緝槍毒的這篇報
    導。我跟丁○○說文宣的文字要放大，要醒目一點，有些標
    題要放大，顏色可以用紅色比較醒目，重要的文字也可以特
    別標示出來。丁○○放上『踢爆假象，還原真相』這些字後
    ，有拿紙本給我看，我告訴她這八個字要放大，有吸引選民
    注意的效果。排版時如果放入『局長致歉』這四個字就感覺
    上密密麻麻，所以我們決定不要放入。因為報導有槍，我就
    想說槍和子彈是一起的，本來想說要放槍，但覺得放槍好像
    不太好，就放子彈上去。我有稍微向乙○○說我們有找一些
    資料要做壹張文宣，我說是聯合報刊登的查緝槍毒、搜到議
    員家，我也有跟乙○○說是丙○○的報導，他聽到後就說喔
    。」等語（均見本院99年8月12日審判筆錄），均一致證稱
    渠等係依據聯合報之報導，著重「查緝槍毒搜到議員家」之
    事實呈現，受限於將字體放大及篇幅考量，始予以刪除部分
    內文，並非刻意刪除等情。
  (三)被告製作標題「踢爆假象，還原真相」，內容擷取聯合報標
    題之「查緝槍毒、搜到議員家」等語，並將內文中「其中一
    處地點是議員丙○○的住處，6名員警出示搜索票」等語字
    體放大、以紅框標示，並於文宣上印有子彈5顆之圖樣，復
    記載「12月5日這一票，您務必好好思量」等語之選舉文宣
    ，姑不論其係故意或不經意下將上開報導標題之「局長致歉
    」及內文提及在丙○○住處並未搜索到嫌犯陳文華、吳家禕
    （報導誤載為吳家緯）、槍毒等文章重點刪除，然警方確有
    因查緝槍毒而搜索前基隆市議員丙○○住處一事，縱選舉文
    宣未刊載丙○○並未涉及槍毒案件等情，就因槍毒案而曾搜
    索丙○○住處一事，並無散布不實之謠言或不實之事實，自
    不得以公職人員選舉罷免法第104條之傳播不實謠言或傳播
    不實之事相繩。
六、綜上所述，本件公訴人所提之證據，不足以證明被告有何涉
    嫌「查緝槍毒、搜到議員家」之文宣有散布謠言或傳播不實
    之事，與公職人員選舉罷免法第104條之以傳播不實之具體
    事實之成立要件有間，此外，本院復查無其他具體之事證以
    證明被告有何自訴意旨所指之犯行，因不能證明被告犯罪，
    揆諸前揭說明，自應對其為無罪判決之諭知。
據上論斷，應依刑事訴訟法第301條第1項，判決如主文。
本案經檢察官樊家妍到庭執行職務
中    華    民    國    99    年    8    月    30    日
                  刑事第五庭審判長法  官    齊  潔
                                  法  官    周霙蘭
                                  法  官    何怡穎
上正本證明與原本無異
對於本件判決如有不服，應於收受送達後10日內，向本院提出上
訴書狀，上訴於臺灣高等法院，並按他造當事人之人數附具繕本
。
中    華    民    國    99    年    8     月    30    日
                                  書記官    翁其良

司法院資訊處製作；財團法人民間司法改革基金會備份。
